臺灣基隆地方法院民事判決
110年度訴字第187號
原      告  柯瑞哲  
訴訟代理人  廖彤鎔  
被      告  劉嘉富  
            劉淑莉  
            林桂民  

共      同  黃智靖律師
訴訟代理人  
上列當事人間請求所有權移轉登記事件，本院於民國110年5月13
日言詞辯論終結，判決如下：
    主      文
原告之訴及假執行之聲請均駁回。
訴訟費用由原告負擔。
    事實及理由
一、原告起訴主張：原告與訴外人張譯心（下稱張譯心）為同居
    人，而坐落基隆市○○區○○段000地號土地（應有部分100000
    分之65），及其上同段3769建號建物即門牌號碼基隆市○○區
    ○○街00號10樓（權利範圍全部，下稱系爭房屋，與前開土地
    合稱系爭不動產）係原告所有並於民國103年4月10日借名登
    記予張譯心，張譯心已於108年6月8日死亡，因原告不是張
    譯心之法定繼承人而無法登記為系爭不動產之所有權人，張
    譯心之繼承人即被告劉淑莉、劉嘉富、林桂民（下稱劉淑莉
    等3人）及訴外人劉美慈（下稱劉美慈）於108年8月間就張
    譯心其中3筆房地之遺產簽訂遺產分配協議書（下稱系爭協
    議書），約定系爭不動產權利範圍全部由原告1人持有，過
    戶予劉淑莉等3人共同持有，唯任何異動需由原告本人同意
    行使，因兩造之信賴關係已生變，為此以起訴狀繕本送達作
    為終止借名登記契約之意思表示，依民法委任關係、不當得
    利、借名登記及繼承等法律關係，訴請劉淑莉等3人為移轉
    登記等語。並聲明：㈠劉淑莉等3人應將系爭不動產所有權移
    轉登記予原告所有。㈡願供擔保請准宣告假執行。
二、被告抗辯略以：
　㈠劉淑莉等3人及劉美慈之母張譯心於108年6月8日死亡，為了
    出售門牌號碼基隆市○○區○○街000號房屋（下稱系爭225號房
    屋）及坐落土地，以繳納張譯心之貸款及遺產稅，劉淑莉等
    3人、劉美慈與原告簽訂系爭協議書，願將系爭225號房屋及
    門牌號碼基隆市○○區○○街000巷00號房屋（下稱系爭12號房
    屋）出售「建物」部分之所得及保險理賠金其中5.5分之1給
    原告，並同意無償提供系爭房屋供原告居住，以協調原告搬
    離系爭225號房屋，並未約定系爭不動產是原告借用劉淑莉
    等3人名義登記。惟原告為取得更多財產，於108年9月間多
    次向劉淑莉等3人及劉美慈表示已撕毀系爭協議書，預示拒
    絕搬遷，劉淑莉等3人及劉美慈已於109年3月8日定期解除系
    爭協議書，再於110年1月21日撤銷系爭協議書，則系爭協議
    書業經兩造合意終止，原告並未證明兩造間有借名登記之事
    實，原告之主張，顯無理由。
　㈡又系爭不動產為張譯心之遺產，否認原告與張譯心間就系爭
    不動產存在借名登記契約，且系爭協議書約定之目的在終止
    公同共有關係，將張譯心之遺產分配為劉淑莉等3人分別共
    有，及無償將系爭房屋供原告使用，並無分配或贈與原告之
    意，且劉淑莉等3人及劉美慈已依民法第465條之1規定，撤
    銷系爭協議書及有關系爭房屋使用借貸部分，再以原告遲延
    遷讓返還系爭225號房屋解除系爭協議書，並於109年3月21
    日發生解除之效力，原告不得依系爭協議書主張權利，至於
    本院109年度訴字第564號民事判決雖認定系爭協議書仍有效
    ，但尚未確定，被告自不受拘束。
　㈢並答辯聲明：原告之訴駁回，如受不利判決，願供擔保請准
    宣告免為假執行。
三、查系爭不動產於103年4月10日以買賣為原因，登記為張譯心
    所有；劉淑莉等3人及劉美慈為兄弟姐妹，其母張譯心於108
    年6月8日死亡，繼承人為劉淑莉等3人及劉美慈；原告、劉
    淑莉等3人及劉美慈於108年8月間簽訂系爭協議書約定系爭
    房屋權利範圍全部由原告1人持有，過戶予劉淑莉等3人共同
    持有，唯任何異動需由原告本人同意行使之，嗣系爭不動產
    於109年1月10日以繼承為原因，登記為劉淑莉等3人分別共
    有等事實，有戶籍謄本、系爭協議書、土地及建物登記第一
    類謄本附卷足憑，且為兩造所不爭執，堪信為真實。
四、原告主張劉淑莉等3人應將系爭不動產所有權移轉登記予己
    ，為劉淑莉等3人以前開情詞所否認，本院判斷如下：
  ㈠按稱借名登記者，謂當事人約定一方將自己之財產以他人名
    義登記，而仍由自己管理、使用及處分，他方允就該財產為
    出名登記之契約，其成立側重於借名者與出名者間之信任關
    係，在性質上應與委任契約同視，倘其內容不違反強制、禁
    止規定或公序良俗者，應賦予無名契約之法律上效力，並依
    民法第529條規定，適用民法委任之相關規定。惟借名登記
    契約究屬於「非典型契約」之一種，仍須於雙方當事人，就
    一方將自己之財產以他方名義登記，而仍由自己管理、使用
    、處分，他方允就該財產為出名登記，相互為合致之意思表
    示，其契約始克成立（最高法院100年度台上字第1972號判
    決參照）。次按當事人主張有利於己之事實者，就其事實有
    舉證之責任，民事訴訟法第277條本文亦定有明文。又主張
    法律關係存在之當事人，須就該法律關係發生所須具備之特
    別要件，負舉證之責任。而此特別要件之具備，苟能證明間
    接事實並據此推認要件事實雖無不可，並不以直接證明者為
    限，惟此經證明之間接事實與要件事實間，須依經驗法則足
    以推認其因果關係存在者，始克當之。倘負舉證責任之一方
    所證明之間接事實，尚不足以推認要件事實，縱不負舉證責
    任之一方就其主張之事實不能證明或陳述不明、或其舉證猶
    有疵累，仍難認負舉證責任之一方已盡其舉證責任，即不得
    為其有利之認定(最高法院91年度台上字第1613號判決參照
    ）。原告主張其出資購買系爭不動產，與張譯心間就系爭不
    動產成立借名登記契約乙節，既為劉淑莉等3人所否認，依
    前開規定，自應由原告就其與張譯心間成立借名登記契約之
    事實，負舉證責任。　　
  ㈡原告主張：張譯心因操作期貨缺錢曾出賣數間不動產，系爭
    不動產及系爭225號、12號房屋均為原告出資購買，因原告
    信用不良，若登記於原告名下，恐無法向金融機構貸款，亦
    會遭債權人追償，故借名登記於張譯心名下，此為劉淑莉等
    3人及劉美慈所明知，才會多次與原告協商後簽訂系爭協議
    書，此由雙方協議範圍不包括張譯心所遺坐落臺北市土地之
    遺產即明，若原告不是系爭不動產實際所有權人，劉淑莉等
    3人及劉美慈何必同意系爭225號、12號房屋變更為現金部分
    由原告分配5.5分之1，及由原告1人持有系爭房屋權利範圍
    全部等語，並提出買賣價金履約保證專戶收支明細表暨點交
    確認書（賣方）、新北市○○區○○段0000○號建物登記第二類
    謄本、新北市地籍異動索引、基隆市○○區○○段0000○0000○00
    00○號建物登記第一類謄本、基隆市○○區○○段0000○0000○000
    0○號建物登記第二類謄本、基隆市地籍索引、存摺內頁、永
    豐期貨股份有限公司交易明細、財政部北區國稅局遺產稅免
    稅證明書等影本為證。惟原告所提上開文書，充其量僅能得
    知張譯心生前財務投資狀況及遺產內 容，均不足以證明張
    譯心於103年4月間之資力狀況，及系爭不動產為原告出資購
    買之事實。又原告自承信用不良，無法辦理金融機構貸款，
    是否有能力負擔系爭不動產之買賣價金，顯有疑問，原告亦
    未提出證據證明其確有繳納系爭不動產歷年來房屋稅、地價
    稅及貸款之事實，且張譯心曾於103年8月14日、105年12月8
    日將系爭不動產設定抵押權予他人，顯見張譯心就系爭不動
    產有管理及處分之權限，並非僅為出名人，原告主張為避免
    無法向金融機構貸款及遭債權人追償，才借用張譯心之名義
    登記為系爭不動產之所有權人云云，為不可採。至於劉淑莉
    等3人及劉美慈與原告簽訂系爭協議書之原因多端，非必基
    於原告與張譯心存在借名登記關係，且系爭協議書載明：「
    協議書人劉淑莉、劉美慈、劉嘉富、林桂民等4人係被繼承
    人張譯心之合法繼承人，立協議書人柯瑞哲等1人係被繼承
    人張譯心之杖期夫，因被繼承人於108年6月8日死亡，為日
    後管理遺產便利起見，經立協議書人一致同意，按下列方式
    分配遺產，俾據以辦理繼承登記。」足見是關於張譯心所遺
    系爭不動產及系爭225號、12號房屋、保險理賠金等遺產分
    配方式之協議，尚無從推論系爭不動產為原告出資購買，原
    告與張譯心間成立借名登記契約之事實。
五、綜上所述，原告提出之證據尚不足以證明原告為系爭不動產
    實際所有權人，則原告以終止借名登記契約為由，依委任、
    不當得利、借名登記契約終止後借名登記物返還請求權及繼
    承法律關係，請求劉淑莉等3人將系爭不動產所有權移轉登
    記予原告所有，為無理由，應予駁回。原告之訴既經駁回，
    其假執行之聲請，即失所依附，應併予駁回。
六、本件事證已經明確，兩造其餘之攻擊或防禦方法及未經援用
    之證據，經斟酌後認均不足影響判決之結果，自無逐一論駁
    之必要，併此敘明。
七、據上論結，本件原告之訴為無理由，依民事訴訟法第78條，
    判決如主文。
中　　華　　民　　國　　110 　年　　5 　　月　　27　　日
                  民事庭法　官　陳湘琳　
以上正本係照原本作成。
對於本件判決如有不服，應於收受送達後20日內向本院提出上訴
書狀，敘述上訴之理由，上訴於臺灣高等法院，並按他造當事人
之人數附具繕本。如委任律師提起上訴者，應一併繳納上訴審裁
判費。　　　　　　　　　　　　　
中　　華　　民　　國　　110 　年　　5 　　月　　27　　日
                        書記官　林亭如